【裁判字號】    88,訴,3994
【裁判日期】    890411
【裁判案由】    拆屋還地
【裁判全文】
臺灣臺北地方法院民事判決  八十八年度訴字第三九九四號
    原      告  丙○○
    訴訟代理人  徐南城律師
    複代  理人  邱姿瑛律師
                己○○    住台北市○○○路六一號十樓
                何幸樺    住同.
    被      告  丁○○    住台北市○○街十七巷三之六號
                壬○○    住台北縣坪林鄉水德村五鄰水聳淒坑二號之一
                庚○○    住同.
    右二人共同
    訴訟代理人  辛○○    住台北市○○路一八○巷四八弄二三號
    被      告  乙○○○  住同.
                甲○○    住同.
                戊○○    住台北市○○街三五○巷二十之一號
右當事人間請求拆屋還地等事件，本院判決如左：
    主      文
被告丁○○應將坐落台北市○○區○○段二小段四七○地號土地上如附圖所示甲部分
、面積十二平方公尺之地上物拆除，並將上開面積之土地返還原告，另應給付原告新
台幣萬捌仟柒佰肆拾元，及自民國八十八年九月二十一日起至拆屋還地之日止，按
月給付原告新台幣貳仟玖佰參拾壹元。
被告壬○○、庚○○應將坐落同前項土地上如附圖所示乙部分、面積十一平方公尺之
地上物拆除，並將上開面積之土地返還原告，另應給付原告新台幣貳拾柒萬捌仟陸佰
肆拾元，及自民國八十八年九月二十一日起至拆屋還地之日止，按月給付原告新台幣
貳仟陸佰捌拾柒元。
被告乙○○○應將坐落同第一項土地上如附圖所示丙部分、面積七平方公尺之地上物
拆除，並將上開面積之土地返還原告，另應給付原告新台幣壹拾柒萬柒仟佰壹拾伍
元，及自民國八十八年九月二十一日起至拆屋還地之日止，按月給付原告新台幣壹仟
柒佰壹拾元。
被告甲○○應將坐落同第一項土地上如附圖所示丁、戊部分、面積分別為四平方公尺
、二平方公尺之地上物拆除，並將上開面積之土地返還原告，另應給付原告新台幣壹
拾伍萬壹仟玖佰捌拾伍元，及自民國八十八年九月二十一日起至拆屋還地之日止，按
月給付原告新台幣壹仟肆佰陸拾陸元。
被告戊○○應將坐落同第一項土地上如附圖所示己部分、面積○．三平方公尺之地上
物拆除，並將上開面積之土地返還原告，另應給付原告新台幣柒仟伍佰玖拾陸元，及
自民國八十八年九月二十一日起至拆屋還地之日止，按月給付原告新台幣柒拾元。
原告其餘之訴駁回。
訴訟費用由被告丁○○負擔十分之三，被告壬○○、庚○○負擔十分之三，被告乙○○○、甲○○各負擔十分之二。
本判決第一至第五項於原告分別以新台幣伍拾萬柒仟元、新台幣伍拾肆萬陸仟元、新
台幣拾肆萬捌仟元、新台幣貳拾玖萬捌仟元、新台幣壹萬陸仟元供擔保後，得假執
行。
原告其餘假執行之聲請駁回。
    事      實
甲、原告方面：
  一、聲明：
  （一）被告丁○○應將原告所有坐落台北市○○區○○段二小段四七○地號土地上
        如附圖所示甲部分之地上物拆除，並將基地返還原告，被告丁○○並應給付
        原告新台幣（下同）四萬八千五百四十六元，及自八十八年九月二十一日起
        至拆屋還地之日止按月給付原告三千六百六十四元。
  （二）被告壬○○、庚○○應將原告所有坐落同前項地號土地上如附圖所示乙部分
        之地上物拆除，並將基地返還原告，被告壬○○、庚○○並應給付原告三十
        三萬六千六百零九元，及自八十八年九月二十一日起至拆屋還地之日止按月
        給付原告三千三百五十八元。
  （三）被告乙○○○應將原告所有坐落同前項地號士地上如附圖所示丙部分之地上
        物拆除，並將基地返還原告，被告乙○○○並應給付原告十八萬八千五百五
        十八元，及自八十八年九月二十一日起至拆屋還地之日止按月給付原告二千
        一百三十八元。
  （四）被告甲○○應將原告所有坐落同前項地號土地上如附圖所示丁、戊部分之地
        上物拆除，並將基地返還原告，被告甲○○並應給付原告十八萬三千六百零
        五元，及自八十八年九月二十一日起至拆屋還地之日止按月給付原告一千八
        百三十二元。
  （五）被告戊○○應將原告所有坐落同前項地號土地上如附圖所示己部分之地上物
        拆除，並將基地返還原告，被告戊○○並應給付原告九千一百八十元，及自
        八十八年九月二十一日起至拆屋還地之日止按月給付原告九十二元。
  （六）前五項請求准擔保宣告假執行。
  二、陳述：
  （一）坐落台北市○○區○○段二小段四七○地號土地為原告所有，被告丁○○在
        原告上開土地如附圖所示甲部分無權占有，建有地上物，被告壬○○、庚○○在原告上開土地如附圖所示乙部分無權占有，建有地上物，被告乙○○○
        在原告上開土地如附圖所示丙部分無權占有，建有地上物，被告甲○○在原
        告上開土地如附圖所示丁、戊部分無權占有，建有地上物，被告戊○○在原
        告上開土地如附圖所示己部分無權占有，建有地上物。
  （二）按所有人對於無權占有或侵奪其所有物者，得請求返還之，民法第七百六十
        七條前段定有明文，被告等無權占有原告所有系爭土地，原告僅訴請被告丁○○應將附圖所示甲部分之地上物拆除物，並將基地（面積：十二平方公尺
        ）返還原告，被告壬○○、庚○○應將附圖所示乙部分之地上物拆除物，並
        將基地（面積：十一平方公尺）返還原告，被告乙○○○應將附圖所示丙部
        分之地上物拆除物，並將基地（面積：七平方公尺）返還原告，被告甲○○
        應將附圖所示丁、戊部分之地上物拆除物，並將基地（面積共計：六平方公
        尺）返還原告，被告戊○○應將附圖所示己部分之地上物拆除物，並將基地
        （面積：○．三平方公尺）返還原告。
  （三）又按無法律上之原因而受利益，致他人受損害，應返還利益；雖有法律上之
        原因，而其後已不存在者，亦同，民法第一百七十九條著有明文。復按依不
        當得利之法則請求返還不當得利，以無法律上之原因而受利益，致他人受有
        損害為其要件，故其得請求返還之範圍，應以對方所受之利益為度，非以請
        求人所受損害若干為準。無權占有他人土地，可能獲得相當於租金之利益，
        為社會通常之觀念，是被告上訴人抗辯其占有係爭土地所得之利益，僅相當
        於法定最高限額租金之數額，當屬可採，最高法院亦著有六十一年台上字第
        一六九五號判例可資參照，被告無權占有原告土地，獲得利益，原告受有損
        害，依判例意旨被告應給付於相當租金之損害，係爭土地自民國七十八年至
        八十八年間公告地價每平方公尺二萬機千元至四萬五千八百元，被告等無權
        占有之時間及面積不同，故被告丁○○無權占有之面積為十二平方公尺，其
        無權占有於八十七年八月十四日起至八十八年九月二十日止之不當得利為四
        萬八千五百四十六元，被告壬○○、庚○○無權占有之面積為十一平方公尺
        ，其無權占有於七十六年三月十九日起，僅計算自七十八年九月二十一日至
        八十八年九月二十日止之不當得利為三十三萬六千六百零九元，被告乙○○○無權占有之面積為七平方公尺，其無權占有於七十八年八月三十日起，僅
        計算七十八年九月二十一日起至八十八年九月二十日止之不當得利為十八萬
        八千五百五十八元，被告甲○○無權占有之面積為六平方公尺，其無權占有
        於七十八年八月三十日起，僅計算自七十八年九月二十一日起至八十八年九
        月二十日止之不當得利為十八萬三千六百零五元，被告戊○○無權占有之面
        積為○．三平方公尺，其無權占有於七十五年八月三日起，僅計算自七十八
        年九月二十一日起至八十八年九月二十日止之不當得利九千一百八十元，又
        其無權占有之事實，一直存在，故被告等應自起訴狀繕本送達翌日起至拆屋
        還地之日止，按月給付如聲明所示之金額。
  三、證據：提出土地登記謄本、台北市地籍圖謄本影本、台北市地價謄本、戶籍謄
      本、土地使用分區及公共設施用地證明書、計算表、台北市政府八十八年十月
      二十五日北市地二字第八八二三○二三一○○號函、照片三幀為證。
乙、被告方面：被告丁○○、戊○○未於最後言詞辯論期日到場，惟據其以前到場所
    為聲明陳述及其餘被告之聲明陳述如左：
  一、聲明：原告之訴駁回。
  二、被告丁○○於八十七年八月十四日承購台北市○○區○○段二小段三九三地號
      之土地，與原告所有之上開土地毗鄰，而原告所有之上開土地為開放空間，其
      並未占用；況原告所主張之占用面積乃包括公用通道部分（約二平方公尺）及
      位在右鄰三九二地號之房屋圍牆部分（約二平方公尺），故原告向其主張相當
      於租金之不當得利為無理由。另被告壬○○、庚○○其於六十二年八月三日承
      購位於台北市○○區○○段二小段三九二地號，地址為台北市○○路一八○巷
      四八弄二三號平房後並未再增建，購買房屋時即為現狀，被告乙○○○、甲○○、戊○○亦同。
丙、本院依職權勘驗現場，並函請台北市松山地政事務所派員會同測量製作複丈成果
    圖。
    理      由
甲、程序方面：
    本件被告丁○○、戊○○未於最後言詞辯論期日到場，核無民事訴訟法第三百八
    十六條各款所列情形，爰依原告之聲請，由其一造辯論而為判決。
乙、得心證之理由：
一、原告起訴主張，坐落於台北市○○區○○段二小段四七○地號土地為其所有，被
    告等未經同意即在上開土地與被告等毗鄰處加蓋建物，爰依民法第七百六十七條
    之規定，向被告等請求拆除地上物並返還占用部分之土地，又被告無權占用原告
    土地為使用收益，應成立不當得利，本件被告丁○○無權占有自八十七年八月十
    四日起至八十八年九月二十日止之不當得利為四萬八千五百四十六元，其餘被告
    計算自七十八年九月二十一日起至八十八年九月二十日止之不當得利，被告壬○○、庚○○為三十三萬六千六百零九元，被告乙○○○為十八萬八千五百五十八
    元，被告甲○○為十八萬三千六百零五元，被告戊○○為九千一百八十元，又彼
    等無權占有之事實，一直存在，故被告等應自八十八年九月二十一日起至拆屋還
    地之日止，按月給付如聲明所示之金額等情；被告等則以其並無加蓋建物，建物
    乃是承購時即存在，且彼等並無占有之意思，原告要求之不當得利租金，顯無理
    由等語，資為抗辯。
三、原告主張坐落於台北市○○區○○段二小段四七○地號土地為其所有，被告丁○○所有門牌台北市○○路一二○巷四十三弄十二號房屋占用系爭土地如附圖所示
    甲部分面積十二平方公尺，被告壬○○、庚○○所有門牌台北市○○路一八○巷
    四十八弄二十三號房屋占用系爭土地如附圖所示乙部分面積十一平方公尺，被告
    乙○○○所有門牌台北市○○路一八○巷四十八弄二十一號房屋占用系爭土地如
    附圖所示丙部分面積七平方公尺，被告甲○○所有門牌台北市○○路一八○巷四
    十八弄十九號及同路一二○巷四十二弄十八號房屋占用系爭土地如附圖所示丁、
    戊部分面積四平方公尺及二平方公尺，另被告戊○○所有門牌台北市○○路一二
    ○巷四十二弄十六號房屋占用系爭土地如附圖所示己部分面積○．三平方公尺之
    事實，業據其提出土地登記簿謄本、建物登記簿謄本、照片等件為證，復為被告
    所不爭執，且經本院履勘現場，並命台北市松山地政事務所人員測量製作複丈成
    果圖在卷可證，堪信為真實。
四、被告固抗辯，彼等現有之前揭房屋係分別向訴外人購買，承購時即為現狀，並未
    就使用範圍為任何擴張，亦無侵占之意思，被告並未受有利益，另原告主張被告
    丁○○占用之面積實已包括公用通道及位在毗鄰之三九二地號房屋圍牆云云。惟
    查：
  （一）所有人對於無權占有或侵奪其所有物者，得請求返還之，對於妨害其所有權
        者，得請求除去之，民法第七百六十七條定有明文。又以無權占有為原因，
        請求返還所有物之訴，被告對原告就其物有所有權存在之事實無爭執，而僅
        以非無權占有為抗辯者，原告於被告無權占有之事實，無舉證責任。被告應
        就其取得占有，係有正當權源之事實證明之。如不能證明，則應認原告之請
        求為有理由。本件原告為系爭土地所有人，被告等未能證明其前開所有建物
        有合法占用原告土地之權源，又被告丁○○占用原告上開土地面積達十二平
        方公尺，經本院會同台北市松山區地政事務所到場勘驗屬實，且為被告於本
        院審理時不爭執，故依前揭法條規定，原告自得請求被告等將彼等分別占用
        如附圖所示甲至己部分之地上物拆除，將土地返還與原告。
  （二）次按，依不當得利之法則請求返還不當得利，以無法律上之原因而受利益，
        致他人受有損害為其要件，故其得請求返還之範圍，應以對方所受之利益為
        度，非以請求人所受損害若干為準，無權占有他人土地，可能獲得相當於租
        金之利益為社會通常之觀念，最高法院以六十一年台上字第一六九五號著有
        判例可參。被告等無權占用原告所有系爭土地乙節，已如前所述，依上揭判
        例意旨，自應返還相當於租金之不當得利予原告。
  （三）再按城市地方房屋之租金，以不超過土地及其建築物申報總價年息百分之十
        限，土地法第九十七條第一項定有明文；土地法第九十七條規定之土地價額
        ，係指法定地價而言，土地法施行法第二十五條復有明文；又土地法第一百
        四十八條規定，土地所有權人依土地法所申報之地價為法定地價；土地法第
        一百十五條另規定，同法第九十七條之規定，於租用基地建築房屋準用之，
        是建築基地之租金，亦按土地申報地價年價年息百分之十為限。查本件被告
        丁○○占用系爭土地如附圖甲部分之面積為十二平方公尺，被告壬○○、庚○○占用系爭土地如附圖乙部分之面積為十一平方公尺，被告乙○○○占用
        系爭土地如附圖丙部分之面積為七平方公尺，被告甲○○占用系爭土地如附
        圖丁、戊部分之面積共為六平方公尺，被告戊○○占用系爭土地如附圖己部
        分之面積為○．三平方公尺，已如前所述，而系爭土地七十六年之申報地價
        為每平方公尺二萬二千四百元，八十年之申報地價為每平方公尺三萬八百元
        ，八十三年之申報地價為三萬四千三百二十元，八十六年之申報地價為三萬
        六千六百四十元，此有原告所提出之台北市政府地政處申報地價資料表可按
        ，爰審酌系爭土地位於台北市信義區○市區地段，其土地價值、四周工商繁
        榮情形，及占有人占用系爭土地之經濟價值及用途等情，認以申報地價年息
        百分之八計算被告等就系爭土地所受相當之利益尚屬適當，依此計算，原告
        得請求被告丁○○給付自八十七年八月十四日至八十八年九月二十日止相當
        於租金之不當得利之損害金三萬八千七百四十元（
        36,640x12x8%x1+36,640x12x8%x37/365=38,740），及按月應給付相當於租
        金之不當得利之損害金二千九百三十一元（36,640 x12x8%x1/12=2,931，角
        以下四捨五入，下同）；請求被告壬○○、庚○○給付自七十八年九月二十
        一日至八十八年九月二十日止相當於租金之不當得利之損害金二十七萬八千
        六百四十元[（22,400      x11x8%x1+22,400x11x8%       x283/365）+（
        30,800x11x8%x3）+（34320 x11x8%x3）+（36,640x11x8%x2 +36,640x11x8%
        x82/365）]，及按月應給付相當於租金之不當得利之損金二千六百八十七元
        （36,640x11x8%x1/12）；請求被告乙○○○給付自七十八年九月二十一日
        至八十八年九月二十日止相當於租金之不當得利之損害金十七萬七千三百十
        五元[（22,400x7x8%x1+22,400x7x8%   x283/365）+（30,800x7x8%x3）+（
        34320x7x8%x3）+（36,640x7x8%x2  +36,640x7x8%x82/365）]，及按月應給
        付相當於租金之不當得利之損金一千七百十元（36,640x7x8%x1/12）；請求
        被告甲○○給付自七十八年九月二十一日至八十八年九月二十日止相當於租
        金之不當得利之損害金十五萬一千九百八十五元[（22,400        x6x8%x1
        +22,400x6x8%x283/365）+（30,800x6x8%x3）+（34320x6x8%x3）+（36,640
        x6x8%x2+36,640x6x8%x82/365）]，及按月應給付相當於租金之不當得利之
        損金一千四百六十六元（36,640x6x8%x1/12）；請求被告戊○○給付自七十
        八年九月二十一日至八十八年九月二十日止相當於租金之不當得利之損害金
        七千五百九十六元[（22,400x0.3x8%x1+   22,400  x0.3x8%x283/365）+（
        30,800x0.3x8%x3）+（34320x0.3x8%x3）+（36,640   x0.3  x8%x2+36,640
        x0.3x8%x82/365）]，及按月應給付相當於租金之不當得利之損金七十三元
       （36,640x0.3x8%x1/12）。又數人負同一債務或有同一債權，而其給付可分
        者，除法律另有規定或契約另有訂定外，應各平均分擔或分受之，民法第二
        百七十一條第一項定有明文，本件被告壬○○、庚○○就前開不當得利之金
        額，應平均分擔之。
五、綜上，原告本於民法第七百六十七條、第一百七十九條之規定，請求被告丁○○
    應將系爭土地上如附圖所示甲部分、面積十二平方公尺之地上物拆除，將基地返
    還原告，並給付三萬八千七百四十元，及自八十八年九月二十一日起至拆屋還地
    之日止按月給付原告二千九百三十一元；被告壬○○、庚○○應將系爭土地上如
    附圖所示乙部分、面積十一平方公尺之地上物拆除，將基地返還原告，並給付二
    十七萬八千六百四十元，及自八十八年九月二十一日起至拆屋還地之日止按月給
    付原告二千六百八十七元；被告乙○○○應將系爭土地上如附圖所示丙部分、面
    積七平方公尺之地上物拆除，並將基地返還原告，並給付十七萬七千三百十五元
    ，及自八十八年九月二十一日起至拆屋還地之日止按月給付原告一千七百十元；
    被告甲○○應將系爭土地上如附圖所示丁、戊部分、面積分別四平方公尺、二平
    方公尺之地上物拆除，將基地返還原告，並給付十五萬一千九百八十五元，及自
    八十八年九月二十一日起至拆屋還地之日止按月給付原告一千四百六十六元；被
    告戊○○應將系爭土地上如附圖所示己部分、面積○．三平方公尺之地上物拆除
    ，並將基地返還原告，並給付七千五百九十六元，及自八十八年九月二十一日起
    至拆屋還地之日止按月給付原告七十三元，洵屬有據，應予准許。其餘超過部分
    之請求，即無理由，應予駁回。
丙、假執行之宣告：
    本判決原告勝訴部分，原告陳明願供擔保，聲請宣告假執行，核無不合，爰酌定
    相當擔保金額准許之。至原告敗訴部分，其假執行之聲請即失所附麗，應併予駁
    回。
丁、結論：本件原告之訴為一部有理由，一部無理由，依民事訴訟法第三百八十五條
    第一項前段、第七十九條但書、第八十五第一項但書、第三百九十條第二項，判
    決如主文。
中      華      民      國    八十九    年      四      月     十一     日
                                    民事第三庭法      官  詹文馨
右為正本係照原本作成
如對本判決上訴，須於判決送達後廿日內向本院提出上訴狀
中      華      民      國    八十九    年      四      月     十五     日
                                              法院書記官  唐步英


司法院資訊處製作；財團法人民間司法改革基金會備份。
